臺灣高等法院刑事判決　　　　　　　　　　　　　九十三年度重上更(三)字第一號
　　上　訴　人
　　即　被　告　乙○○
右上訴人，因偽造文書等案件，不服臺灣士林地方法院八十四年度訴字第四八五號，
中華民國八十五年四月三十日第一審判決（起訴案號：臺灣士林地方法院檢察署八十
四年度偵字第二三一三、三二０五號），提起上訴，經判決後，由最高法院第三次發
回更審，本院判決如左：
    主  文
原判決關於乙○○部分撤銷。
乙○○共同行使偽造私文書，足以生損害於他人，處有期徒刑貳年陸月。
偽造之新光產物保險股份有限公司之工程履約保證保險單（八十二年五月二十八日保
險單號碼一三００字第八二ＣＰＢ０二六號、要保人豐益工程有限公司、被保險人中
興電工機械股份有限公司）壹紙、新光產物保險股份有限公司之保險費收據（含保險
費收據副本、保險費帳單各乙紙、收據號碼均為０一０二三四號）壹份均沒收。
    事  實
一、乙○○係桃園縣龍潭鄉○○路一六０號豐益工程有限公司（下稱豐益公司）之實
    際負責人，其於民國 (下同）八十二年五月七日與設於桃園縣龜山鄉○○村○○
    路二十五號之中興電工機械股份有限公司（下稱中興公司）代表曾惠寬，以議價
    方式取得承攬中興公司於台南縣及嘉義縣焚化爐之土木附屬工程（下稱焚化爐工
    程），彼此協議條件為預付款為工程總價新台幣（下同）十三億四千九百九十萬
    元之百分之三十，由豐益公司提供總價百分之二十之履約保證金以金融機構保證
    ，俟訂妥工程合約後，由豐益公司、契約保證人得記工程有限公司（下稱得記公
    司，乙○○為負責人）及乙○○分別出據工程總價款百分之二十之本票作為保證
    後，由中興公司先行支付工程總價款百分之二十之預付款予豐益公司，其利息以
    年利率百分之十二計算，至中興公司收回業主 (即台灣省環保處)預付款之日止
    ，而前開三張本票則於豐益公司辦妥工程總價百分之二十之金融機構保證後退還
    ，另總價百分之十之預付款於中興公司收到業主預付款後支付豐益公司，並同時
    扣回前述總價百分之二十預付款之利息。契約成立後，八十二年五月十三日，豐
    益公司繳付工程總價百分之三十即面額四億二千五百二十一萬八千五百元之履約
    保證金本票及工程總價百分之二十即二億八千三百四十七萬七千九百元之預付款
    保證金，乙○○及得記公司亦依約各繳付工程總價百分之二十即二億八千三百四
    十七萬九千元之預付款保證金予中興公司。嗣豐益公司依約施工，並於八十二年
    五月十三日申請預付款二億八千三百四十七萬九千元，中興公司於八十二年五月
    二十七日付款。
二、乙○○認其本人及其所經營豐益公司、得記公司所提供上述履約保證金過鉅，且
    質放在他公司，影響公司資金之週轉及營運，欲以保險公司之工程履約保證保險
    取代替上開質放之本票並符契約約定而利工程款之取得，八十二年五月下旬間，
    乙○○經不知情之保險從業人員賴麗珣介紹，認識新光產物保險股份有限公司(
    下稱新光公司)嘉義分公司 (起訴書誤載為嘉興分公司)士林辦事處業務員甲○○
    (業經本院八十五年度上訴字第三三八二號判決，以偽造文書罪判處有期徒刑一
    年八月確定)，即進行向新光公司投保工程履約保證保險之相關事宜，經甲○○
    研究豐益公司之投保資格後，發覺豐益公司之財務狀況，不符合取得焚化爐工程
    之工程履約保證保險之投保資格，且新光公司之承保要件除保險費 (初估為六百
    七十四萬九千五百元)之繳納外，尚需提供一位連帶保證法人、二位連帶保證自
    然人、本票、償還同意書及保險金額二成之定存單質押，乙○○明知豐益公司不
    符合取得焚化爐工程之工程履約保證保險之投保資格，並為避免提出保險金額二
    成定存單供新光公司質押及支出鉅額之保險費，竟於八十二年五月下旬間，在其
    所經營得記公司所在地之台北市○○路○段三十一巷十九號五樓辦公室內，承諾
    以鉅額金錢及高薪聘用甲○○至豐益公司工作為代價，二人基於共同犯意之聯絡
    ，為自己不法之利益，先由甲○○於八十二年五月二十七日在台北市○○區○○
    路四段一八八號十樓新光公司嘉義分公司士林辦事處內，取得辦公室內已蓋妥新
    光公司董事長吳東賢、總經理張育宏、及新光公司印章之空白工程履約保證保險
    單一張及蓋妥新光公司保全部經理印章之保險費收據（含保險費收據副本、保險
    費帳單各一紙，收據號碼均為０一０二三四號）乙份，即依乙○○提供之資料，
    同時擅自打印製作不實內容之工程履約保證保險單一份（保險單內容為：八十二
    年五月二十八日覆核、保險單號碼一三００字第82CPB０二六號、要保人豐益公
    司、被保險人中興公司、契約號碼ＡＷ82A002、名稱臺灣省環保處台南及嘉義焚
    化爐工程、承攬人豐益公司、契約總金額0000000000元、保險金額貳
    億陸仟玖佰拾捌萬元、保險費佰陸拾肆萬肆仟柒佰拾元及施工期限自八十二
    年五月二十九日至八十四年十二月三十一日止等事項）、及保險費收據（履約保
    險第一三００字第82CPB０二六號、保險費佰陸拾肆萬肆仟柒佰拾元、保險
    期間八十二年五月二十九日至八十四年十二月三十一日止，含保險費收據副本、
    保險費帳單各一紙，收據號碼均為０一０二三四號）壹份等內容並同時接續盜用
    新光公司嘉義分公司士林辦事處業務主管戊○○印章於該工程履約保證保險單上
    ，並盜用戊○○、丙○○及丁○○之印章於該保險費收據之收款人、保費課及業
    務欄內，藉此偽造該工程履約保險單及保險費收據等私文書，甲○○偽造前開工
    程履約保證保險單據（即俗稱黑單）及保險費收據（含保險費收據副本、保險費
    帳單各一紙，收據號碼均為０一０二三四號）各壹份後，即於同年月二十八日至
    得記公司上開處所將之交予乙○○，乙○○並當場交付三百六十四萬四千七百三
    十元予甲○○支用。嗣乙○○於同年八月二十四日，將上開偽造之工程履約保證
    保險單及保險費收據（含保險費收據副本、保險費帳單各一紙，收據號碼均為０
    一０二三四號）各壹份，交予中興公司負責本件工程之承辦及財務人員曾永治，
    致中興公司承辦人員誤信為真正，除於八十三年四月八日依約給付一億四千一百
    七十三萬九千五百元之工程總價百分之十預付款外，另於八十三年六月七日給付
    三千萬元、八十三年七月十三日給付六千三百十二萬一千八百六十五元共二筆預
    付工程款，並免保險費約六百七十四萬九千五百元之支出，足生損害於新光公司
    、戊○○、丙○○、丁○○及中興公司。嗣於八十三年十二月間，中興公司向新
    光公司查詢上開保險單之真偽，經戊○○告知，中興公司始知受騙，中興公司乃
    於八十三年十二月十七日與乙○○解除上開承攬工程契約，並於八十四年二月二
    十四日將上開工程履約保證保險單及保險費收據（含保險費收據副本、保險費帳
    單各一紙，收據號碼均為０一０二三四號）各壹份，返還予乙○○。
三、案經新光公司訴請台北市政府警察局中山分局移送臺灣士林地方法院檢察署檢察
    官偵查起訴。
    理  由
一、上訴人即被告乙○○經合法傳喚未到庭，惟據被告具狀及於原審法院訊問時均矢
    口否認右揭犯行，並辯稱：伊經營豐益公司二十餘年，未曾辦過工程履約保證，
    對於工程履約保證保險之要件及內容完全不知。而工程履約保證保險並非工程契
    約之絕對及生效要件，只是退還保證本票之要件，本案偽造保險單之事爆發後，
    中興公司非但不曾要求被告公司賠償，中興公司仍於八十二年五月二十七日給付
    豐益公司二億八千三百四十七萬工款項，由此足證工程履約保證保險並非工程合
    約之要件。豐益公司確有能力提供存款保證，殊無要求甲○○取得非法工程履約
    保證保險契約之必要。其支付甲○○三百六十四萬四千七百三十元，係屬保險費
    而非借款，其亦無以高薪工作及鉅額金額勸誘甲○○偽造上開工程履約保證保險
    單及保險費收據、甲○○留在豐益公司工作，其目的乃在貪圖另一項保單之傭金
    收入。且伊得知系爭之工程履約保證保險單係屬偽造後，曾委請律師發函要求甲○○還款，甲○○甚且對其委託前往取款之證人陳國雄稱履約保證保險單確係真
    正，是甲○○之供述有瑕疵且與事實不符，不足採信。又伊洽辦工程履約保證保
    險，乃為符合契約之約定，並非圖謀焚化爐工程之利益及擔心違約遭到解約而負
    擔鉅額賠償。另甲○○曾提出豐益公司出具之授權書，惟甲○○無法舉證證明其
    交付此授權書，亦無法舉證證明豐益公司有此印章，其顯係偽造授權書、貪圖保
    險傭金云云。
二、經查：
  (一)右揭事實，業據同案被告即共犯甲○○於警訊（見偵查卷第十至十二頁）、偵查
    （見偵查卷第三十五頁正面）、原審 (見原審卷第五十三頁至第五十六頁、第二
    五一頁、第三零八頁背面、第三零九頁)及本院歷次審理時 (見上訴卷第一二四
    頁、第一五七頁背面；本院更(一)卷第九十四頁；及本院前審九十一年八月九日訊
    問筆錄)供承不諱，其於本院審理時供稱略以：是被告委託我有關本案的事，（
    說）之後可以到他公司上班，：：本案事實上沒有保險，有關保險的事是被告委
    託我執行的，本案在合法程序被告知道無法辦，：：我也直接告訴被告沒有辦法
    辦，被告說不管怎麼做只要有這樣文件可以附在他的承攬合約就可以，後來被告
    也真的有承攬到，：：保險單應該要有保險收據，當初會打這樣的金額（三百六
    十四萬四千七百三十元）也是隨意抓的等語。核與證人即新光公司嘉義分公司協
    理戊○○ (見偵查卷第十四頁、第三十三頁背面、第三十四頁；原審卷第二十三
    頁、第二十四頁)、新光公司意外險部副理謝幾雄 (見原審卷第二十一頁、第二
    十二頁)、新光公司收費員賴麗珣 (見偵查卷第十九頁；原審卷第五十六頁背面)
    、中興公司工程管理處經理曾惠寬 (見偵查卷第六十頁、第六十一頁；上訴卷第
    一二三頁)、中興公司高級特別助理曾永治 (見原審卷第二十四頁背面、第二十
    五頁)證述情節相符，並有上開偽造之工程履約保證保險單、保險費收據、新光
    公司八十八年十二月七日新產新種發字第八八０七九一號函、工程合約書、支票
    影本各乙份、新光公司空白之保險單、保險費收據、中興公司款項往來說明書、
    財團法人工程保險協進會八十五年十月十八日 (八五)工協字第０八九號函、中
    興公司八十五年十二月十三日陳報狀暨所附繳款書、傳票、支付單、付款憑單等
    在卷佐證。共犯甲○○雖對於其取得被告所交付之三百六十四萬四千七百三十元
    ，係屬借款或報酬，及該款項之流向，前後所供有些微差異，惟衡諸常情，一般
    人對於一件事情經過一段時日後之多次陳述，均難期其完全一致，且共犯甲○○
    對於本案之爆發並無預期，是其於取得前開款項後隨即任意花用，應無自始刻意
    記明該等款項詳細流向之可能。再共犯甲○○於本案爆發後，已設法歸還三百六
    十四萬四千七百三十元予被告，其主觀心態上為有利於己之答辯，而供稱前開款
    項係屬借款，尚屬合理正常，共犯甲○○就偽造工程履約保證保險單、保險費收
    據等基本事實，已為確切供述，尚難認有瑕疵。而共犯之自白及不利於己之供述
    得採為其他共同被告犯罪之證據，惟其自白及不利之供述仍應調查其他必要之證
    據以察其是否與事實相符，方可作為認定其他共同被告之犯罪事實，本案共犯甲○○之自白並無瑕疵，且其自白及不利之供述，復有前開證人之證言及書證可資
    參佐，該等證據已足擔保共犯甲○○自白之真實性，自堪採信。
  (二)共同正犯之成立，須行為人主觀上具有共同加功於實施犯罪之意思，亦即各行為
    人就犯罪之實施具有相互利用其行為之合同意思，或於客觀上已參與實施犯罪構
    成要件之行為，始足當之。且共犯意思之聯絡並不限於事前有所謀議，即僅於行
    為當時有共同犯意之聯絡者，亦屬之，其表示之方法，亦不以明示通謀為必要，
    即相互間有默示之合致，亦無不可（最高法院七十三年台上字第二三六四號判例
    意旨參照）。本件被告與甲○○就事實欄所載犯行有犯意聯絡及行為分擔，茲詳
    述如下：
    (1)依豐益公司與中興公司簽訂之焚化爐工程契約，被告任實質負責人之豐益公司
      必須提供總價百分之二十之金融機構履約保證，而被告透過證人賴麗珣之介紹
      而向共犯甲○○洽談向新光公司投保工程履約保證保險，依新光公司八十二年
      度之保費費率計算，保險金額二億六千九百九十八萬元，施工期間約二點五年
      ，依年費率百分之一計算，該項工程履約保證保險之保險費初估為六百七十四
      萬九千五百元，而新光公司承保要件除保險費之繳納外，尚需提供一位連帶保
      證法人、二位連帶保證自然人、本票、償還同意書及保險金額二成之定存單之
      質押品 (按即五千三百九十九萬六千元)，此有新光公司九十一年六月二十六
      日 (九一)新產工發字第九一０二六六號函在卷可憑。是被告若欲依一般正常
      管道向新光公司投保工程履約保證保險，除需財務健全，通過新光公司核保外
      ，仍需支付高額之保險費及提供高額之定存單質押品，誠屬財務上之重大負擔
      ，而被告於偵查中供認：「我公司（豐益）應不符合履約保險單之條件，但甲○○說他可以做。」等語（見偵查卷第五十四頁背面），足見被告明知豐益公
      司之財務狀況，不符工程履約保證保險之條件，且為避免支出高額之保險費及
      質押定存單，乃利用共犯甲○○依其從事保險業之專業知識及便利性，偽造保
      險單及收據，其有犯意聯絡甚明。被告雖辯稱：中興公司於八十二年五月二十
      七日曾給付豐益公司二億八千三百四十七萬元款項，豐益公司確有財力提供新
      光公司保費及質押擔保，而無要求甲○○取得非法工程履約保證保險契約之必
      要。然豐益公司於八十二年五月二十七日雖確曾自中興公司取得二億八千三百
      四十七萬元款項，並於同日存入豐益公司於中央信託局信託部之帳戶，惟該筆
      款項於同日即分三次轉帳他用，該帳戶內僅存一萬元存款，嗣自八十二年五月
      二十七日至八十二年十二月三十一日止，該帳戶並無任何存提記錄，僅於八十
      二年六月二十一日及八十二年十二月二十一日各得利息二十三元及一百零一元
      ，迄八十二年十二月三十一日該帳戶之存款總金額為一萬一百二十四元，有中
      央信託局國內銀行業務處九十一年六月二十五日中銀存字第九一一０六０二二
      三一號函在卷可憑，是被告以豐益公司取得中興公司二億八千三百四十七萬元
      款項，豐益公司於向新光公司投保時確有財力云云為辯，尚難採信。
    (2)被告於原審調查時坦認：因為我有押三張支票在中興電工金額總共七億八千多
      萬元，一張二億六千九百九十九萬元，持履約保證書交予中興電工就可將三張
      支票拿回來（見原審卷第一二五頁至第一二六頁），而豐益公司與中興公司議
      價由豐益公司承攬上開焚化爐工程，其付款及保證條件，如事實欄所載等情，
      核與證人曾惠寬於偵查中（見偵查卷第五十九、六十頁）、原審（見原審卷第
      二十六頁背面）、本院前審調查時（見本院前審八十五年十月三十日訊問筆錄
      ）指證相符，並有中興公司於八十五年十二月三十一日所提陳報狀附繳款書乙
      份、傳票四紙、支付單二張、付款憑單二張、繳款單乙張、協議書乙份在卷佐
      證，足見被告取得承攬工程後，因其所質押於中興公司之票面金額過鉅，資金
      積壓過久，影響運用及公司營運，而豐益公司財務狀況不佳，難以符合工程履
      約保證保險之投保要件，為符合上開焚化爐工程契約條件，又能順利領取預付
      工程款，有與共犯甲○○共謀偽造不實之保險單與收據，復持以行使，使中興
      公司亦因而陷於錯誤，不認豐益公司違約而依約付款之動機至明。
    (3)被告坦承其經營之公司曾承包地下鐵路、高速公路、捷運等工程，對於承包工
      程有關之保險相關事宜，必當知之甚詳，縱被告無保險之專業知識，而能對工
      程履約保證保險精確明瞭，然依被告從商多年之經驗，類此高保額之保險，亦
      必詢之多家，以取較有利者，被告竟一反商業習慣，堅決認定共犯甲○○確能
      完成上開工程履約保證保險契約，核與常情相悖。而證人即新光公司意外險部
      副理謝幾雄於原審當庭初步核算焚化爐工程之保險費須達六百餘萬元，經本院
      前審再次函請新光公司核算，該公司函覆保險費初估為六百七十四萬九千五百
      元，已如前述，然被告主張其交付予共犯甲○○之「保險費」僅三百六十四萬
      四千七百三十元，二者費用相差二百五十餘萬元，被告竟不質疑，亦非事理之
      常。且被告於偵查中自承系爭之工程履約保證保險契約未經新光公司核保、對
      保(見偵查卷第五十四頁背面)，而依新光公司對工程履約保證保險之核保作業
      規定，業務員與客戶接洽保險後，須將要保資料送至總公司核保，有新光公司
      八十八年十二月七日新產新種發字第八八０七九一號函在卷可憑，且類此高保
      額之保險，未經核保、對保即生效，亦與吾人生活之一般經驗法則不符。另被
      告一再強調其未交付任何公司之財務資料予共犯甲○○，並舉證人即邱美玲證
      述共犯甲○○向其洽詢工程履約保證保險時未提出任何資料為據，姑不論證人
      邱美玲所言係指共犯甲○○任職於華僑產物保險股份有限公司 (下稱華僑產物
      公司)期間，與系爭工程履約保證保險係共犯甲○○任職於新光公司時所偽造
      者，兩者時點，尚屬有間。若被告其言為真，則被告既未交付任何財務資料予
      新光公司或共犯甲○○，亦未經新光公司核保、對保，實無由相信系爭工程履
      約保證保險單為真，從而被告一方面投保高額保險並未提供任何財務資料供保
      險公司核保，一方面主張其相信共犯甲○○於其未提供任何財務資料下所提出
      之工程履約保證保險保單係屬真正，自相矛盾，殊難採信。再者，被告於共犯
      甲○○偽造系爭保險單及保險收據後，確以月薪五萬元之代價，僱用共犯甲○○於其所經營之得記公司擔任總務乙節，業經證人李如玉證述屬實，並有得記
      公司員工薪資表、台閩地區勞工保險局被保險人異動資料一份附卷可稽，被告
      與共犯甲○○素昧平生，無特殊交誼，其等二人若非各為己利，基於犯意之聯
      絡，共同偽造前開保險單、保險費收據，甲○○斷無於偽造系爭之保險單、保
      險費收據並取得被告交付之三百六十四萬四千七百三十元支票之金額後，再至
      被告所經營之得記公司任職之理，被告辯稱甲○○留在豐益公司工作，其目的
      係在貪圖另一項保單之傭金收入，自難採信。
  (三)證人即曾擔任被告司機之陳國雄證稱：八十四年十二月間，甲○○曾向渠表示前
    開保險單為真正云云，此部分情節，已為共犯甲○○所否認在卷。況且，縱使共
    犯甲○○曾向陳國雄表示該保險單為真正，然保險單是否係真正，事涉刑責，共
    犯甲○○自無向外人陳明系爭保險單為偽造，而自陷於被追訴之危險，是證人陳
    國雄之證言尚不足以為被告有利之認定。另證人即被告所經營公司之會計李如玉
    出具證明書陳稱：甲○○至豐益公司向被告招攬前開工程履約保證保險時，其在
    場，被告並未與共犯甲○○談論共同偽造工程履約保證保險單云云，惟前開書面
    證明之內容，係屬證人審判外之陳述，為傳聞證據，自無法採為被告有利之認定
    ，且證人李如玉與被告並未在同一辦公室，其當時係簽發該支票後，再至被告之
    辦公室內蓋印，蓋印後再將支票交予共犯甲○○等情，業據證人李如玉於原審調
    查時證述明確 (見原審卷第三一一頁)，則證人李如玉於該紙支票蓋印前，未在
    場聽聞被告、甲○○二人在被告之辦公室內談論之內容，其證言亦無法為被告有
    利之認定。
  (四)被告另辯稱：共犯甲○○自其經營之公司離職後，至華僑產物公司任職，曾提出
    一紙由案外人林泰欽以豐益公司負責人名義出具之虛偽授權書，內載授權其代理
    豐益公司有關前開焚化爐土木建築之保險事宜，以此推論共犯甲○○係貪得保險
    佣金，而向被告詐欺保險費，被告並非本案之共犯云云。惟質之共犯甲○○堅決
    否認有偽造前開授權書，陳稱：「該授權書係被告所交付，要伊再就焚化爐工程
    中之電機工程部分投保保險，豐益公司有多枚印章」等語。經查：該紙授權書確
    係本案共犯甲○○交予華僑產物公司之郭學敏，已據證人郭學敏於原審到庭證明
    屬實，而該紙授權書上豐益公司之印章固與被告所提出之豐益公司印章不同，經
    原審當庭令被告將該枚印章蓋用印文於紙上與授權書內豐益公司之印文相互比對
    在卷，然證人郭學敏證稱：「並非甲○○提出此授權書內所載之工程，方僱用甲○○至華僑產物公司任職，且依該授權書所載之保險類別，及甲○○表示曾任豐
    益公司，該公司有該焚化爐工程之土木工程保險業務可承保，其並未提及工程履
    約保證保險，亦未表示其已招攬得此份保險，華僑產物公司職員曾與中興公司人
    員接洽此工程保險，但與中興公司要求統合焚化爐工程於一種保險之內，與華僑
    產物公司要分別保險之種類不合，故未招攬得此項保險」等語，而前開二種保險
    類別不同，共犯甲○○自豐益公司離職後，並未再向華僑產物公司招攬豐益公司
    之焚化爐工程之工程履約保證保險，且華僑產物公司與中興公司接洽保險事宜之
    人員，並非共犯甲○○，其亦未提出豐益公司之相關資料，若共犯甲○○偽造該
    紙授權書，以貪得保險佣金，自必積極與中興公司人員接洽，且若招攬得此份保
    險，勢必先給付鉅額保費，因其亦非該保險事故之受益人，相較之下，甲○○並
    未得有利益，共犯甲○○並無偽造該紙授權書之必要。況且營利事業之公司法人
    ，基於業務上之需要，衡情當不只僅有一枚印章，自不能以共犯甲○○無法證明
    該紙授權書之豐益公司印章確為豐益公司所有，即推論其係貪圖保險佣金，偽造
    該紙授權書，並進而推斷被告不知該焚化爐工程之工程履約保證保險單為偽造，
    而認共犯甲○○為詐欺被告取得保險費，藉以證明被告並無共同偽造焚化爐工程
    之工程履約保證保險單之犯行。被告以此為辯，尚難採信。
  (五)被告於警訊中供稱：八十三年十二初，新光公司歐姓經理到伊公司，表示該保險
    業務係偽造，伊方知情云云，然其委請律師發函予共犯甲○○之信函內及其於八
    十四年五月十五日之答辯狀卻稱其係於八十三年十一月間自中興公司得知該保險
    單及保險費收據為偽造云云，被告如何知悉系爭保險單及保險費收據為偽造之供
    述，前後不符，已令人啟疑。同案被告甲○○於本院審理時明確供稱本案保險無
    法做，被告要其想辦法，要做這樣的事情一定有問題，被告要其想辦法，並說公
    司有缺人，其可以到公司上班其有跟被告說（無法辦理保險之事），被告故意不
    知道，：：三百六十四萬多元，是被告給我打點的錢各等語。依同案被告甲○○
    前開所述，該三百六十四萬餘元，係被告依其概算而以該保險費供其打點之用。
    此所以被告給付之金額與保險費金額相同之原因。而被告嗣發存證信函予共犯甲○○要求返還已取得款項，或因事跡敗露，取回已交付之款，或為撇清責任而為
    ，可能之原因甚多，尚無法以被告於事發後曾委託律師發函要求共犯甲○○出面
    處理，即可推認被告確與共犯甲○○無犯意之聯絡及行為之分擔，而為被告有利
    之認定。
  (六)依新光公司規定除總公司新種險業務部外，其他單位無核發、製作工程履約保證
    保險保單及收據之權限，亦不得持有該險之空白保單，此有該公司八十八年十二
    月七日新產新種發字第八八０七九一號函在卷可憑。則上開空白工程履約保證保
    險單及收據之取得，顯與共犯甲○○之職務無關，且依本案卷證資料，並無證據
    足證共犯甲○○有何為他人處理事務，而為違背其任務之行為，尚難認共犯甲○○涉有背信罪嫌，是亦無從認定被告成立背信罪之共犯，附此敘明。
  (七)證人丁○○雖否認系爭之保險費收據上印文之真正，惟證人丁○○係新光公司嘉
    義分公司前業務代表，並非新光公司正式職員，僅從事保險業務招攬，其於從事
    保險業務招攬時，是否有使用印文，新光公司並無資料可稽，但新光公司留有「
    業務代表申請書」及「領取報酬收據」等資料可供參考，有新光公司八十六年二
    月二十八日新產管字第八六０二六號函在卷佐證。細繹前開「業務代表申請書」
    及「領取報酬收據」等資料上之印文，與系爭保險費收據上丁○○之印文確有不
    同，然證人丁○○於本院上訴審調查時亦表示對於前開「業務代表申請書」及「
    領取報酬收據」上之印文「不是很有印象」，且自承「公司有幫我們刻章」等情
    (見上訴卷第二五三頁背面)，則系爭保險費收據上證人丁○○之印文，是否為新
    光公司代刻不能無疑；而本案共犯甲○○對於系爭保險單及收據上之戊○○、丙○○等人之印文均屬盜用，其於偽造該等私文書之同時，應無獨獨盜刻證人丁○○印章之必要；再依卷內之卷證資料，亦無證據足以證明被告及共犯甲○○有盜
    刻丁○○印章之犯行，附此說明。
  (八)被告於九十一年八月十九日具狀聲請調查(1)命甲○○提出豐益公司之資產負債表
    等財務資料，(2)請求向保險協進會查詢甲○○是否持豐益公司之資產負債表請求
    承保工程履約保證保險，及保險協進會能否承作此項保險？(3)向新光公司函查工
    程履約保證保險之保費及核保過程，(4)向中興公司函查豐益公司是否因本案之工
    程履約保證保險單而取得利益？然被告前開聲請事項(1)(2)部分，業據被告於八十
    五年九月十日具狀向本院上訴審聲請調查，其中聲請事項(2)業經本院上訴審於八
    十五年十月七日以院刑新字第一五六０八號函查在案，而前開聲請事項(3)(4)，亦
    據被告於八十八年十一月十日具狀向本院更(一)審聲請調查，並經本院更(一)審於八
    十八年十一月十七日分別以院賓刑惠字第一七五０七號、一七五０八號函查在案
    ，本院前審就聲請事項(3)有關保險費之部分亦於九十一年六月十八日以院田刑惠
    字第九七一四號函查在案，而有關聲請事項(1)部分，本院認事證已明，無再調查
    必要。查被告自八十六年四月二十五日本院上訴審審結後，於更(一)、更(二)審迭經
    傳喚，無正當理由，迭不到庭，其並不了解法院審理進度及調查證據之結果，僅
    一字不漏，就法院已調查之事項或認無必要調查之事項，具狀一再重覆聲請調查
    ，其行為阻擾訴訟程序之順利進行，本院認前開聲請調查事項，卷證資料已甚為
    明確，均無再予調查之必要。
  (九)綜上所述，本件確係被告授意同案被告甲○○偽造相關保險單等情，事證極為明
    確，被告所辯係飾卸之詞，不足採信，被告犯行應堪認定。
三、核被告所為，係犯刑法第二百十條、第二百十六條、第三百三十九條第二項之罪
    。被告所犯上開各罪，與甲○○間，彼此有犯意之聯絡，行為之分擔，均為共同
    正犯。被告所為盜用丁○○、丙○○及戊○○之印章蓋用印文之行為，係屬偽造
    私文書行為之一部，不另構成盜用印章及印文罪。又偽造私文書之低度行為，應
    為高度之行使偽造私文書行為所吸收，應論以行使偽造私文書罪。被告與甲○○
    以一行為同時偽造前開工程履約保證保險單及保險費收據（含保險費收據副本、
    保險費帳單各一紙，收據號碼均為０一０二三四號）各一份，兩種文書之內容及
    意義並不相同，製作權人有別，侵害之法益亦非相同，為想像競合犯，應從一重
    處斷。又被告所犯詐欺得利罪與行使偽造私文書罪間，有方法結果之牽連關係，
    應從較重之行使偽造私文書罪論處。
四、原審認被告罪證明確，予以論罪科刑，固非無見，惟查：(一)原判決認定賴麗珣僅
    係介紹被告與甲○○接洽業務而已，並非本件偽造文書等犯行之被害人，乃原判
    決事實欄（第二頁背面第十一行）竟謂被告所為，足以生損害於賴麗珣，自有未
    合。(二)被告偽造該工程履約保證保險單及收據，係基於同一犯意，業據共犯甲○○於本院更(一)審調查時證稱：「伊偽造該工程履約保證保險單及收據，係基於相
    同犯意。」等語 (見本院更(一)卷八十八年十一月八日訊問筆錄)，共犯甲○○及
    被告係一行為同時觸犯數罪名之想像競合犯，原判決認定係接續犯，亦有未合。
    (三)被告詐得之利益係中興公司誤信偽造之工程履約保證保險單及保險費收據為真
    ，而於八十三年四月八日依約給付一億四千一百七十三萬九千五百元之工程總價
    百分之十預付款，及於八十三年六月七日給付三千萬元、八十三年七月十三日給
    付六千三百十二萬一千八百六十五元共二筆預付工程款，並免保險費約六百七十
    四萬九千五百元之支出，原判決認定被告所得利益係承攬該項焚化爐工程之不法
    利益，自八十二年五月二十七日起至八十三年十二月十九日止，合計五億八千二
    百四十萬五千三百六十五元，此部分之事實認定，尚有未洽。(四)檢察官起訴認被
    告盜用丁○○之印章、印文，原審認定丁○○之印章係經被告及甲○○共同偽造
    ，然依卷證資料，並無證據足資證明被告與甲○○於何時、何地以何種方法偽造
    丁○○印章等節，已如前述，原審認被告與甲○○偽造丁○○印章，亦有未合。
    被告上訴，仍執陳詞，空言否認犯罪，指摘原判決此部分不當，雖不足取，惟原
    判決此部分既有上開可議之處，自屬無可維持，應由本院予以撤銷改判。爰審酌
    被告犯罪之動機、目的、手段及其品性、生活狀況、智識程度、犯罪所生之損害
    ，暨犯罪後經合法傳喚，屢不到庭陳述，犯後態度不佳等一切情狀，量處有期徒
    刑貳年陸月。前開偽造之新光公司之工程履約保證保險單（八十二年五月二十八
    日保險單號碼一三００字第82CPB０二六號、要保人豐益公司、被保險人中興公
    司）壹紙、新光公司之保險費收據（含保險費收據副本、保險費帳單各一紙，收
    據號碼均為０一０二三四號）各壹份，已因中興公司與豐益公司解除焚化爐工程
    契約後，返還予被告持有中，已據其供承在卷，係被告所有因犯罪所得之物，均
    應諭知沒收。
五、被告經合法傳喚無正當理由不到庭，爰不待其陳述逕行判決。
據上論斷，應依刑事訴訟法第三百六十九條第一項前段、第三百六十四條、第二百九
十九條第一項前段、第三百七十一條、刑法第二十八條、第二百十六條、第二百十條
、第三百三十九條第二項、第五十五條、第三十八條第一項第三款、罰金罰鍰提高標
準條例第一條前段，判決如主文。
本案經檢察官張秋雲到庭執行職務。
中　　　華　　　民　　　國　　九十三　　年　　　五　　　月　　　七　　　日
                              臺灣高等法院刑事第四庭
                                  審判長法  官  蔡  永  昌
                                        法  官  李  英  豪
                                        法  官  陳  榮  和
右正本證明與原本無異。
如不服本判決，應於收受送達後十日內向本院提出上訴書狀，其未敘述上訴之理由者
並得於提起上訴後十日內向本院補提理由書（均須按他造當事人之人數附繕本）。
                                        書記官  劉  麗  芬
中　　　華　　　民　　　國　　九十三　　年　　　五　　　月　　 十一 　　日
附錄：本案論罪科刑法條全文
中華民國刑法第二百一十條：
偽造、變造私文書，足以生損害於公眾或他人者，處五年以下有期徒刑。
中華民國刑法第二百一十六條：
行使第二百十條至第二百十五條之文書者，依偽造、變造文書或登載不實事項或使登
載不實事項之規定處斷。
中華民國刑法第三百三十九條：
意圖為自己或第三人不法之所有，以詐術使人將本人或第三人之物交付者，處五年以
下有期徒刑、拘役或科或併科一千元以下罰金。
以前項方法得財產上不法之利益或使第三人得之者，亦同。
前二項之未遂犯罰之。
